【裁判字號】    98,台上,5269
【裁判日期】    980917
【裁判案由】    違反毒品危害防制條例
【裁判全文】
最高法院刑事判決            九十八年度台上字第五二六九號
上  訴  人  甲○○
                    （
選任辯護人  趙培宏律師
            邱任晟律師
上列上訴人因違反毒品危害防制條例案件，不服台灣高等法院台
南分院中華民國九十八年六月十六日第二審更審判決（九十七年
度上重更(四)字第二八六號，起訴案號：台灣雲林地方法院檢察署
九十三年度偵字第二六０號），提起上訴，本院判決如下：
    主  文
原判決撤銷，發回台灣高等法院台南分院。
    理  由
本件原判決撤銷第一審關於上訴人甲○○部分之不當科刑判決，
仍依想像競合犯及修正前刑法牽連犯規定，從一重改判論處上訴
人販賣第一級毒品（量處無期徒刑，併科罰金新台幣一千萬元，
褫奪公權終身）罪刑，固非無見。
惟查：(一)、科刑之判決書，須將認定之事實於事實欄內詳為記載
，然後於理由內說明其所憑之依據及認定之理由，使事實與理由
兩相一致，方為適法；倘事實已有記載，而理由未加說明，是為
理由不備，如理由已加說明，而事實無此記載，則理由失其依據
，若事實之記載前後兩歧，或理由之說明互生齟齬，即屬理由矛
盾，其判決為當然違背法令。原判決事實欄記載：「甲○○基於
走私、運輸第一級毒品海洛因之犯意，於民國九十二年十月之前
，已與寮國之毒販『山老大』（係姓名、年籍不詳之華人成年男
子）達成購買第一級毒品海洛因八十至一百塊之協議，欲運送回
台灣，販賣給『山老大』之下線……」等情（見原判決第二頁第
三行至第六行），但理由欄對如何據以認定上訴人於九十二年十
月之前已與毒販「山老大」達成購買八十至一百塊海洛因磚之協
議，欲運回台灣，販賣給「山老大」之下線等事實，卻未說明所
憑之證據，已嫌理由不備，且前開事實初既記載上訴人僅係基於
「走私」、「運輸」海洛因之犯意，嗣則認定其有欲將海洛因磚
運回台灣「販賣」，而與「山老大」達成購買該毒品之協議，就
上訴人究僅有「走私」、「運輸」海洛因之犯意抑兼具「販賣」
海洛因之意思，事實前後之記載亦相齟齬。又原判決理由欄已敘
明：「甲○○意圖走私、運輸毒品牟利，於九十二年十月之前，
向被告侯國柱（已判刑確定）尋求走私毒品管道，而起共同走私
、運輸毒品之犯意聯絡」（見原判決第十頁第二十二行至第二十
四行），然事實欄卻未記載上訴人係於「九十二年十月之前」即
與侯國柱起共同走私、運輸毒品之犯意聯絡，其理由之敘述失其
依據。另原判決事實欄初載：「九十二年十二月五日下午，甲○
○與侯國柱從寮國共同搭機至香港再轉機回台。下機後，侯國柱
在桃園中正機場打電話給王慶財（已判刑確定），約在離王慶財
家最近的國道三號高速公路安坑交流道附近見面。甲○○即開車
載侯國柱往安坑交流道與王慶財會合後，跟隨王慶財到新店市安
康派出所旁的一家火鍋店吃火鍋談論運毒細節。首先由侯國柱介
紹王慶財與甲○○認識，隨後邊吃邊談希望透過王慶財走私、運
輸第一級毒品海洛因來台的事宜……王慶財因經營魚貨生意狀況
不佳，積欠新台幣一百餘萬元債務，經濟困頓，乃鋌而走險，而
與甲○○、侯國柱共同基於走私、運輸第一級毒品，而牟取不法
利益之犯意聯絡，同意以其運輸魚貨的管道為甲○○、侯國柱走
私、運輸毒品……」（見原判決第二頁第十七行至第三頁第一行
），嗣則認定：「九十二年十二月十一日，甲○○隨身攜帶美金
十萬元，邀侯國柱從台灣一起搭機前往泰國轉赴寮國永珍市，與
『山老大』接洽買賣、走私及運輸第一級毒品海洛因事宜……『
山老大』接機後，安排甲○○及侯國柱投宿永珍市某旅館，三人
在旅館內，謀議如何走私、運輸第一級毒品海洛因……侯國柱趁
機向『山老大』洽商，負責運輸毒品之王慶財欲以其購買夾藏毒
品之章魚貨及包裝等費用，折合美金一萬二千元，用以物易物方
式，購買海洛因磚二塊，經『山老大』同意而成交這筆毒品買賣
……侯國柱當場打電話知會王慶財，而達成共同運輸、走私第一
級毒品海洛因之犯意聯絡……」（見原判決第三頁第二十三行至
第四頁第八行），關於王慶財究係於九十二年十二月五日抑於同
年月十一日萌生與上訴人、侯國柱共同走私、運輸海洛因之犯意
，事實之記載亦前後兩歧，自難認為適法。(二)、證據之證明力，
雖由法院本於確信自由判斷，但不得違背經驗法則及論理法則。
原判決以上訴人之選任辯護人雖主張侯國柱指陳上訴人攜帶美金
十萬元，自台灣搭乘飛機至寮國永珍市，並持之向「山老大」購
買十五塊海洛因磚，其中一萬元放在手提袋，其餘美金放在口袋
等語，然依當時泰國氣溫為攝氏三十二、三度，上訴人係穿著Ｔ
恤、外套、牛仔褲及手提袋出境，如何能以上開方式通過機場之
安檢程序而不被發現，侯國柱指述不實云云。但以侯國柱已一再
證稱其在寮國親見上訴人交付美金十萬元給「山老大」，先後供
述一致，且欲以其他不明之方式將美金夾帶出境，亦非難事，說
明侯國柱前開不利於上訴人之證詞，非不可採信；另以原審更(四)
審曾當庭勘驗與美金十萬元同樣規格之假鈔，每疊一萬元，共計
十疊，經丈量其高（厚）度為十二公分，長度為十五點七公分，
寬度為六點四至六點五公分，故如將美金十萬元分成十疊，每疊
體積不大，如分散藏放於褲袋，或大衣口袋，應可輕易隨身攜帶
等理由，據謂侯國柱證述上訴人攜帶美金十萬元出境，並在寮國
親見上訴人取出美金十萬元，向「山老大」購買十五塊海洛因磚
等情，應堪採信（見原判決第十八頁第十七行至第十九頁第二十
五行）。然依卷內資料，侯國柱就上訴人如何攜帶美金十萬元至
寮國一情，或稱如何帶法其不知道（見第一審卷第三宗第十四頁
反面），或謂皆放在身上之衣服裡面（見第一審卷第三宗第十八
頁），或供述一萬元放在包包裡，其他九萬元則分散放在身上衣
服口袋（見原審上重更(二)卷第三宗第四十頁）；另對其究係於何
時知悉上訴人攜帶美金十萬元出境，或稱上訴人在飛機上向其提
起（見原審上訴字卷第二宗第一六三頁），或謂在寮國交錢時，
始知上訴人攜帶美金十萬元（見原審上重更(二)卷第三宗第四十頁
）。前後陳述不一，所述各節是否真實可信，已非無疑。況依侯
國柱於原審更(二)審時所陳，上訴人在前開出境至寮國時，係穿著
青年裝之外套（見原審上重更(二)卷第三宗第四十頁）。但原審更
(三)審當庭請上訴人將百元幣值之九萬元美金放在所著青年裝之各
口袋，經勘驗結果認：百元幣值之九萬元美金，長十五．五公分
、寬六．五公分，厚度為十一．八公分；九萬元美金放在各口袋
，如上口袋放入二萬元美金，上口袋的美金會露出約四．五公分
，若將九萬元美金放在左、右下方口袋即分別放入四疊及五疊各
一萬元美金時，從外觀可明顯看出口袋鼓起，袋口上方亦可明顯
看出有攜帶鈔券，行走時口袋內物品會隨行徑而擺動（見原審上
重更(三)卷第一宗第三０九頁、第三一０頁）。倘若無訛，似認上
訴人無法將百元幣值之九萬元美金夾藏在青年裝口袋內出境而不
被發現。原判決論斷上訴人應可輕易隨身攜帶十萬元美金出境，
侯國柱前揭不利於上訴人之證詞堪以採信，即非本諸合理性自由
裁量所為證據評價之判斷，難謂與論理法則無違。又本件上訴人
究係以不明之方式抑以隨身攜帶之方式將美金十萬元夾帶出境，
其前後理由之敘述，復不一致，於法亦有未合。(三)、犯罪事實應
依證據認定之，所謂證據，係指直接、間接足以證明犯罪行為之
一切人證、物證而言；而證據是否可信，更須參酌各方面之情形
，尤不能以推測之詞，以為科刑判決之基礎。原判決以「依被告
（上訴人）甲○○之出入境資料……及駐越南代表處函附甲○○
於越南出入境資料……甲○○於九十二年七月二十五日入境越南
，於九十二年八月三日自越南返台後，自九十二年八月三日起至
十一月二十三日之前之期間，雖無出入越南之出入境紀錄；且證
人侯國柱因被告甲○○向其探詢走私毒品管道僅匆匆談談，因而
確實之時日已記憶不清，但於原審（第一審）審理中證人侯國柱
則證述與被告甲○○談及走私海洛因之時間『應該是在九十二年
十月間』等情……佐以上開被告甲○○出入境資料所載，被告甲
○○於九十二年九月二十九日係入境『寮國』，惟於九十二年十
月四日則係自『泰國』返台，顯見被告甲○○於入境寮國，及自
泰國返台之期間，尚不能排除有自其他管道入境越南之可能」，
亦即謂難以依上開出入境資料，並無上訴人於九十二年十月間入
境越南之紀錄，遽認上訴人不可能於該期間內經由其他方式入境
越南，而資為有利於上訴人之認定（見原判決第十一頁第三行至
第十九行）。然依卷附內政部警政署入出境管理局（現已改制為
內政部入出國及移民署）函附之出入境查詢資料所示，上訴人於
九十二年九月二十九日係出境至「柬埔寨」（見原審上重更(一)卷
第一宗第二九五頁之一），原判決謂：上訴人係出境至「寮國」
云云，即與卷證資料不相符合。又依原判決認定之事實，上訴人
自九十二年十二月間起至九十三年一月間為警查獲止，均循正常
管道出入境越南，而其在九十二年十一月間或之前，僅與「山老
大」達成購買海洛因磚以運回台灣販賣之協議，及向侯國柱洽詢
有無走私、運輸海洛因至台灣之管道，尚未實行販賣、走私、運
輸海洛因之犯行，則其自九十二年八月三日起至同年十一月二十
三日止，似無以其他非法管道入出境越南以規避刑責之必要，況
侯國柱前既因記憶不清而無法供明上訴人向其探詢走私、運輸毒
品管道之確實日期，嗣後卻反能供出上訴人該項行為之時間，且
依前揭駐越南代表處函附之出入境資料，上訴人於前開期間亦無
出入越南之紀錄（見原審上重更(一)卷第三宗第五十三頁至第五十
五頁），則原判決論斷「不能排除上訴人有以其他管道入境越南
之可能」，難謂無不依憑證據認定事實之可議。(四)、有罪判決書
，應記載對於被告有利證據不採納之理由，如漏未記載，即有判
決不備理由之違背法令，刑事訴訟法第三百十條第二款、第三百
七十九條第十四款分別定有明文。上訴人之選任辯護人在原審已
具狀主張：由卷附行動電話監聽譯文記載，王慶財與侯國柱自九
十二年十月間起即開始頻繁接觸，並討論以魚貨夾藏毒品走私之
事，其間多次談及「之前」、「上趟」、「以前」等語，顯見其
二人先前已有與他人共同走私毒品之犯行，且王慶財、侯國柱彼
此於以電話聯絡後，即由侯國柱當場作成決定，侯國柱從未提及
其係受上訴人指示或代上訴人轉達意思，亦未曾向上訴人報告運
輸、走私毒品工作之進度或徵詢上訴人之意見，侯國柱復單獨於
九十二年十二月二十七日及九十三年一月二日二次參與在泰國等
地舉行之走私毒品會議，並以本件運輸、走私毒品之公款，抵付
其先前走私毒品所積欠之新台幣五萬多元，另依侯國柱之供述，
王慶財以本件購買魚貨及包裝等所需費用共美金一萬二千元，欲
向「山老大」抵購二塊海洛因磚，係由侯國柱代為與「山老大」
洽商，且能用以物易物方式互易，上訴人則須以現金與「山老大
」交易，價格亦較昂貴，「山老大」並係將本件運送、走私毒品
之雜支費用美金一萬三千元，交予侯國柱分配使用，而「山老大
」同意提供作為本件運輸、走私毒品報酬之新台幣五百萬元中，
王慶財可得二百萬元，侯國柱可得一百五十萬元，上訴人與陳智
平（已判刑確定）卻僅共分得一百五十萬元，該項報酬復係依各
人之工作量多寡而定，又毒品如何夾藏、編號、裝船及於毒品運
抵台灣後之卸貨、取貨、分派，亦均由侯國柱負責，足見侯國柱
始為本運輸、走私毒品案件之主導者，第一審卻認上訴人係居於
領導地位，並資為量處重刑之依據，自屬不當；依證人陳智平、
王慶財之陳述，陳智平應係依侯國柱之指示，於九十二年十二月
十三日第二次前往向王慶財學習魚貨之冷凍技術，並非在同年月
十七日，另依前開出入境資料，上訴人於同年月十三日人在國內
，侯國柱則在國外，故陳智平指係上訴人自國外打電話予伊，要
伊前往向王慶財學習冷凍技術乙節，應屬不實；侯國柱雖供稱係
上訴人請王慶財之工人「阿豐」在越南胡志明市代尋房屋，作為
冷凍魚貨及夾藏毒品之用，但王慶財已證陳其於新店市安康派出
所旁之火鍋店與上訴人碰面後，二人即未再見面，亦未曾通過電
話，上訴人又與唐雪英及「阿豐」不認識，則上訴人如何能指示
「阿豐」代尋房屋，實情應係侯國柱透過其與王慶財、唐雪英之
關係，請求「阿豐」代找房屋，侯國柱前揭供述並不實在等語，
並舉與其主張內容大致相符之出入境資料及行動電話監聽譯文為
證（見原審上重更(四)卷第一宗第二０九頁至第二三二頁、第二三
七頁、第二六０頁至第二七三頁；同卷第二宗第三頁至第八頁、
第一五八頁至第一七二頁；同卷第三宗第一五九頁至第一六八頁
）。而依卷附筆錄所載，王慶財已證稱伊與上訴人在火鍋店碰面
後即未再見面，亦未通過電話；上訴人與唐雪英、「阿豐」均不
認識，復未見過面；阿平（即陳智平）係在侯國柱（於九十二年
十二月十一日）離開台灣二天後，始北上找伊學習冷凍技術；記
得陳智平係在一個星期六來找伊（見偵字第二六０號卷第二宗第
三十頁；第一審卷第三宗第七十三頁；原審上重更(二)卷第三宗第
十六頁；原審上重更(四)卷第二宗第一九三頁）。陳智平亦陳稱其
於九十二年十二月二十日出國一星期前上台北找王慶財學習冷凍
技術（見第一審卷第三宗第四十一頁反面）。侯國柱並證陳本件
運輸、走私海洛因如成功，一百塊海洛因磚，「山老大」每塊給
新台幣五萬元之工資，伊及上訴人每塊各可得一萬五千元即各共
得一百五十萬元，王慶財每塊可得二萬元即共二百萬元；各人所
得報酬視其工作多寡而定；係伊代王慶財與「山老大」洽商以魚
貨等費用抵購二塊海洛因磚；「山老大」並交給伊美金一萬三千
元，作為本件運輸、走私毒品之雜支費用（見第一審卷第三宗第
八十二頁正、反面、第八十三頁；原審上訴字卷第二宗第一六四
頁、第一六六頁、第一六七頁）。辯護人前開主張是否可採，原
審未予審酌，復未說明不採納之理由，並有理由不備之違誤。上
訴意旨指摘原判決不當，尚非全無理由。又第三審法院應以第二
審判決所確認之事實為判決基礎，刑事訴訟法第三百九十四條第
一項前段定有明文。原判決上述之違背法令，影響於事實之確定
，本院無可據以為裁判，仍應將原判決撤銷，發回原審法院更為
審判。原判決說明不另為無罪諭知部分，基於審判不可分原則，
併予發回。
據上論結，應依刑事訴訟法第三百九十七條、第四百零一條，判
決如主文。
中    華    民    國  九十八  年    九    月   十七   日
                      最高法院刑事第六庭
                          審判長法官  謝  俊  雄
                                法官  陳  世  雄
                                法官  魏  新  和
                                法官  吳  信  銘
                                法官  徐  文  亮
      本件正本證明與原本無異
                                      書  記  官
中    華    民    國  九十八  年    九    月  二十二  日
                                                Ａ


司法院資訊處製作；財團法人民間司法改革基金會備份。
